臺灣宜蘭地方法院民事判決　　　　　　　 93年度訴字第286號
原　　 告　即己○○之承受訴.
　　　　　　戊○○
　　　　　　丁○○
　　　　　　庚○○
　　　　　　壬○○
　　　　　　辛○○
共　　 同
訴訟代理人　林志嵩律師
被　　　告　乙○○
　　　　　　丙○○
　　　　　　癸○○
　　　　　　子○○
　　　　　　丑○○
共　　　同
訴訟代理人　簡坤山律師
被　　　告　寅○○
當事人間租佃爭議事件，業於民國94年6 月21日言詞辯論終結，
本院判決如下：
    主      文
原告之訴駁回。
訴訟費用由原告負擔。
    事實及理由
甲、程序方面：
一、本件被告寅○○經合法送達，未於言詞辯論期日到場，核無
    民事訴訟法第386 條各款所列情形，爰依原告之聲請，由其
    一造辯論而為判決。
二、按當事人死亡者，訴訟程序在有繼承人、遺產管理人或其他
    依法令應續行訴訟之人承受其訴訟以前當然停止，民事訴訟
    法第168 條定有明文。次按第168條至第172條及前條所定之
    承受訴訟人，於得為承受時，應即為承受之聲明。他造當事
    人，亦得聲明承受訴訟。查本件原告己○○於起訴後之94年
    1 月17日死亡，戊○○、丁○○、庚○○、壬○○、辛○○
    等五人為己○○之繼承人，此有繼承系統表、除戶謄本暨戶
    籍謄本等件在卷可稽（見卷宗第305至317頁），故戊○○、
    丁○○、庚○○、壬○○、辛○○等5人於94年3月11日具狀
    聲請承受訴訟，依法即無不合。
三、又按訴狀送達後，原告不得將原訴變更或追加他訴，但該訴
    訟標的對於數人必須合一確定時，追加其原非當事人之人為
    當事人者；或經被告同意者，不在此限，民事訴訟法第 255
    條第1 項第1、5款定有明文。本件原告係基於租賃關係及繼
    承關係，訴請訴外人陳在濱之繼承人應變更土地出租人之登
    記及應與原告續訂耕地租約，是其於審理中追加亦為陳在濱
    繼承人之寅○○為被告（卷第65、75頁），乃合於前揭民事
    訴訟法第255條第1項第5 款之規定，且被告對於原告前揭追
    加並無異議而為本案之言詞辯論，視為同意變更，自應予准
    許。
四、又本件租佃爭議事件，業經宜蘭縣三星鄉公所、宜蘭縣政府
    耕地租佃委員會依法踐行調解、調處，因調解不成立及出租
    人不服調處，而由宜蘭縣政府耕地租佃委員會移送本院，有
    宜蘭縣政府函檢送之租佃爭議案卷宗可稽，是本件起訴程序
    核與耕地三七五減租條例第26條第2項之規定相符。
乙、實體方面
一、原告主張之意旨：
  (一)本件耕地三七五租約原計有坐落宜蘭縣三星鄉○○○段二萬
    五小段610611、623、625、626、627地號等六筆耕地，該
    六筆耕地數十年前即由原告之被繼承人己○○向所有權人陳
    在濱承租耕作。該六筆耕地嗣因分割繼承，由訴外人甲○○
    取得上開地段610、611、623、625地號等四筆耕地，另同地
    段626、627地號二筆耕地則由被告等因繼承而取得所有權。
    陳在濱之繼承人甲○○，於繼承發生後，為分割繼承登記前
    ，即以陳在濱之繼承人身份與原告之被繼承人己○○就該六
    筆耕地續訂耕地三七五租約，甲○○因繼承取得其中610、6
    11、623、625地號等四筆耕地所有權後，更與己○○續訂租
    約，至甲○○之土地遭法院拍賣由原告戊○○買受截止。訟
    爭626、627地號二筆耕地因出租人及承租人未申請收回或續
    訂，由三星鄉公所公告註銷登記，原告之被繼承人己○○生
    前向主管機關三星鄉公所申請續訂租約，因被告不同意，經
    宜蘭縣政府移送鈞院審理在案。
　(二)然依據耕地三七五減租條例第6條第1項之規定，耕地租賃不
    以訂立書面契約或經登記為必要，故不論是否有耕地三七五
    租約之登記，均應適用耕地三七五減租，故被告以陳在濱於
    訂立租約時已經死亡，而否認有耕地租賃關係存在云，即無
    足採。況文書，依其程式及意旨得認作公文書者，推定為真
    正。法律上推定之事實無反證者，無庸舉證。本件租約訂立
    時，所有權人陳在濱固已死亡，惟依本耕地租約登記當時施
    行有效之台灣省耕地租約登記辦法第2 條之規定，承租人本
    得單獨申請登記，或由該管縣市政府勒令登記，而毋庸陳在
    濱協同辦理或在租約上用印。故該租約縱有瑕疵，亦僅依行
    政程序更正之問題，仍屬有效之公文書，自應由被告舉反證
    以推翻公文書實質內容之真正。
　(三)系爭耕地數十年來均由己○○占有耕作，三星鄉公所93年11
    月5 日鄉民字第0930012850號函內已載本件626、627地號二
    筆耕地訂立租約及續訂之事實，且依據合法登記之耕地三七
    五租約、續訂租約、租約登記簿、續訂租約申請書、三星鄉
    公所稿紙暨所附47年7 月份私有耕地租約變更登記通知書等
    ，以上公文書均明載己○○確有承租系爭626、627地號二筆
    耕地並訂立及續訂租約。且被告既不否認訴外人甲○○乃陳
    在濱之繼承人，及有分割遺產協議之事，故陳在濱之繼承人
    甲○○，於繼承發生後、分割繼承登記前，即以陳在濱之繼
    承人身份與己○○續訂耕地三七五租約，並在58年5 月10日
    租約上「出租人」欄「陳在濱」姓名下蓋用甲○○印章，而
    甲○○因繼承取得其餘四筆土地所有權後，更與己○○續租
    ，至甲○○之土地遭拍賣截止，係住羅東鎮○○路二號，對
    己○○承租耕作之事實，當不難查明，甲○○願與己○○續
    訂租約，當可證明己○○確有承租耕作之事實。租約登記本
    為保護佃農及舉證方便而設，申請登記時，縱手續或證件有
    不齊備或瑕疵，亦不影響兩造間確有存在之租賃關係，甲○○己○○續訂租約時，是否有經全體繼承人之同意，僅為該
    續訂租約之手續是否無瑕而已，何得據以否認兩造有租賃關
    係存在。
  (四)又耕地租約之登記，係為保證佃農及謀舉證上之便利而設，
    是政府為管理租約之需要，根據事實狀況，所為之各項租約
    登記或逕為登記，於出、承租人之權益，並無影響。故本件
    租約於91年底期滿，因出租人及承租人未申請收回或續訂，
    由三星鄉公所公告註銷登記，亦不影響兩造間租賃關係之存
    在。
  (五)本件原告或其等被繼承人己○○數十年來，均本於耕地租賃
    繼續占有耕作系爭二筆耕地，該租約於91年底期滿時，被告
    亦未即為反對續約之意思表示，自得依據耕地租賃契約關係
    及依耕地三七五減租條例第20條之規定，請求被告續訂租約
    自92年1 月01日起至97年12月31日止。再者，原租約登記之
    原出租人陳在濱已死亡，由被告等六人繼承系爭二筆耕地而
    為所有權人，併依據台灣省耕地租約登記辦法第4條第1項第
    2、3 款之規定請求變更出租人為被告等6人；又原承租人己○○於本件訴訟中死亡，原告等5 人均為現耕繼承人，併請
    變更承租人為原告等5人。
  (六)本件依據各項事證俱徵兩造間就系爭耕地確有租賃關係存在
    ，被告負有續訂租約之義務，為此爰依兩造間之租賃關係，
    聲明求為：被告應共同就坐落宜蘭縣三星鄉○○○段689 地
    號之土地（即重劃前紅柴林段二萬五小段626、627地號之土
    地），將原出租人陳在濱名義變更為被告乙○○、丙○○、
    寅○○、癸○○、丑○○、子○○，原承租人己○○名義變
    更為原告戊○○、丁○○、庚○○、壬○○、辛○○，及均
    續訂耕地租約自92年1月01日起至97年12月31日止。
二、被告乙○○、丙○○、癸○○、子○○、丑○○等人之答辯
    之意旨：
  (一)依據宜蘭縣三星鄉公所所檢附之「台灣省宜蘭縣私有耕地租
    約」，系爭二筆土地訂立租約之日期為47年1月1日，又系爭
    「私有耕地租約變更登記通知書」，該通知書登記原因欄項
    上載明「新訂租約」，顯證系爭二筆土地第一次訂立書面租
    約之日期應為47年1月1日。然47年1月1日之耕地租約之出租
    人雖載為「陳在濱」，惟「陳在濱」早在45年6 月14日即已
    死亡，自不可能與原告在47年間訂立耕地租約，此亦為該租
    約上無陳在濱之簽名及蓋章之原因，故系爭租約乃原告單方
    面立約之行為，與契約成立之要件不符，自不生效力，從而
    宜蘭縣政府歷次依耕地三七五減租條例第20條規定所為辦理
    續定租約之核定亦不生任何效力。
  (二)又依前述，47年1月1日所定耕地租約既不生實質之效力，從
    而原告之被繼承人己○○在58年5月8日所為地目變更之租約
    ，亦不生任何效力。況58年5 月10日所為地目變更之耕地租
    約，其出租人仍登載當時已經死亡之「陳在濱」，亦無可取
    。至於該地目變更之租約上出租人「陳在濱」欄下雖所蓋「
    甲○○」印章，然此亦無任何效力，蓋二者為不同之主體，
    甲○○並非該租約所載之契約當事人，且地目變更之租約上
    所載「623、625、626、627、610、611等地號」之六筆土地
    ，於45年6 月14日即屬陳在濱之全體繼承人（包括被告乙○○等人）所公同共有（至63年間始為分割繼承登記），依據
    民法第828條第2項之規定，甲○○未經全體公同共有人之同
    意，就上開623 地號等六筆土地為任何契約行為，對其他公
    同共有人自不生任何效力，被告亦否認甲○○之簽章係代表
    全體繼承人。
  (三)前開47年1月1日之租約登記既不生效力，則己○○與甲○○
    在64年12月間所為租約變更登記，亦不生實質之效力。且系
    爭626、627地號之二筆土地，在63年9 月21日即已分割繼承
    登記為被告乙○○等人所有，甲○○並非系爭二筆土地之所
    有權人，其對二筆土地自無任何權利可行使，故甲○○與己○○間所為租約變更登記之行為，亦僅存在於甲○○與己○○之間，充其量僅為甲○○所有之同地段623、625、610、6
    11地號之四筆土地生有租約變更之效力，無法遽認兩造間就
    系爭二筆土地有租佃關係存在。
  (四)此外，被告亦否認在被繼承人陳在濱死亡前已出租系爭土地
    之事實，陳在濱於45年6 月14日即已亡故，是時陳在濱所遺
    之不動產均歸其繼承人等公同共有，然己○○在47年1月1日
    向三星鄉公所申請租約登記時，卻仍以已故之陳在濱為出租
    人，可認己○○於47年1月1日前均未與被告等之家屬接觸，
    亦無繳租之事實，而不知陳在濱已死亡之事實，否則自應以
    繼承人全體為出租人，可見己○○與陳在濱間應無任何租約
    關係存在。
  (五)至於原告引據「台灣省耕地租約登記辦法」第2 條主張租約
    得單獨申請登記乙節，固非無據，惟依該辦法之規定，承租
    人得單獨聲請登記者，係以有租約關係存在為前提，本件陳
    在濱與己○○在47年1月1日前並無任何租約關係存在，自難
    僅憑己○○於47年1月1日單獨申請登記之租約，遽認兩造間
    有耕地租約關係存在。且當時陳在濱已經死亡，承租人未以
    全體繼承人所為之租約登記，亦顯然不合法。
  (六)是本件依據各份租佃之書面契約，均不足以證明兩造間就系
    爭二筆土地有何租佃關係存在，此外原告復無提出其他事證
    ，從而其依據耕地三七五減租條例第20條規定及台灣省登記
    租約登記辦理第4條第1項第2 款規定，請求被告等續訂租約
    ，自無理由。為此聲明請求：駁回原告之訴。
三、被告寅○○則未於言詞辯論期日到庭，亦未提出書狀作何聲
    明及陳述。
四、兩造不爭執之事實：
    原告主張宜蘭縣三星鄉○○○段二萬五小段 623、625、626
    、627、610、611 地號之六筆耕地，原登記為訴外人陳在濱
    所有，嗣陳在濱死亡後，於63年09月間為分割繼承登記，其
    中上開紅柴林段二萬五小段623、625、610、611地號之四筆
    土地由訴外人甲○○取得，另同地段626、627地號之二筆土
    地則由被告乙○○、丙○○及訴外人陳坤菊等人取得，嗣陳
    坤菊於90年4 月18日死亡，被告黃雄文、寅○○、癸○○、
    丑○○、子○○等人為其繼承人，惟黃雄文復在91年5 月14
    日死亡，被告寅○○、癸○○、丑○○、子○○等人為其繼
    承人，故三星鄉○○○段二萬五小段626、627地號之二筆土
    地現由被告等人所共有；嗣紅柴林段二萬五小段626、627地
    號土地於93年08月19日因土地重劃，現改編為宜蘭縣三星鄉
    ○○○段689地號；另原告等人之被繼承人己○○業於94年1
    月17日死亡，原告等五人為其繼承人等事實，乃為被告所不
    爭執，並有土地登記謄本、土地登記簿謄本、繼承系統表、
    戶籍謄本、除戶謄本、土地登記申請書（含所附文件）為證
    （參見卷宗第13-15 、50、77-83、122、129-180、308-317
    頁），自堪信為實在。
五、本件之爭點及法院之判斷：
    然原告另主張陳在濱與己○○間就系爭土地訂有三七五耕地
    租約乙節，已為被告所否認，並以前揭情詞置辯，是經兩造
    整理、協議，確認本件應予審究之爭執點厥為：兩造間是否
    就系爭二萬五段689 地號土地（即重劃前紅柴林段二萬五小
    段626、627地號之土地，且因兩造有爭執之耕地租約書上均
    記載重劃前之地號，故以下均以重劃前之地號稱之）是否有
    租賃關係存在？（見卷第283頁）茲析述如下：
  (一)按當事人主張有利於己之事實者，就其事實有舉證之責任，
    民事訴訟法第277 條定有明文，又民事訴訟如係由原告主張
    權利者，應先由原告負舉證之責，若原告先不能舉證，以證
    實自己主張之事實為真實，則被告就其抗辯事實即令不能舉
    證，或其所舉證據尚有疵累，亦應駁回原告之請求，最高法
    院17年度上字第917 號著有判例。本件原告主張兩造間就系
    爭紅柴林段二萬五小段626、627地號之二筆土地有租賃關係
    存在之情，既為被告所否認，其等自應就此事實負舉證之責
    。
  (二)查原告主張兩造之被繼承人己○○及陳在濱間就系爭二筆土
    地訂有租約，無非係以己○○為承租人、陳在濱為出租人分
    別在47年1月1日所簽訂租賃期限為44年1月1日起至49年12月
    31日止之私有耕地租約，及在58年5 月16日所簽訂租賃期限
    56年1月1日至61年12月31日之變更登記租約、在62年12月間
    所簽租賃期限62年1月1日起至67年12月31日止之變更登記租
    約等件為其佐證（詳見卷第89至92頁）。然按耕地三七五減
    租條例第6條第1項規定：「本條例施行後耕地租約應一律以
    書面為之，租約之訂立、變更、終止或換訂，應由出租人會
    同承租人申請登記」，固係為保護佃農及謀舉證上便利而設
    ，惟按耕地三七五減租條例第6 條關於以書面訂立耕地三七
    五租約之規定，係以其耕地之租賃契約已經成立為其前提要
    件，此有最高法院43年度台上字第1105號裁判要旨可資參照
    ，故租約登記仍應以已有合法訂立之耕地租約存在為前提要
    件，殆無疑義。再者，上開耕地租約書或變更登記書在程式
    上固因係宜蘭縣三星鄉公所所填發，或具公文書之形式證據
    力，然按證據能力與證據力有別，前者係指於人或物中有為
    證據方法之資格，後者則係證據方法就應證事實所能證明之
    價值；公文書依民事訴訟法第355條第1項之規定，雖具有形
    式上證據力，至其實質上證據力之有無，則由事實審法院依
    自由心證判斷之（最高法院78年度台上字第2090號裁判要旨
    可資參照）。職是，上開耕地租約書或變更登記書縱係屬公
    文書，然其就己○○與陳在濱間對系爭土地是否存在租賃關
    係之實質證據力，仍應依調查證據結果審認之。
  (三)是查，依據宜蘭縣三星鄉公以93年11月5日鄉民字第9300128
    50號函覆本院稱：系爭紅柴林段二萬五小段626、627地號土
    地之租約係自44年1月1日起，歷經多次續訂，至最近一次應
    於91年12月31日租約期滿，因出租人及承租人未申請收回或
    續訂，鄉公所依據耕地三七五租約清理要點第7點第2項，由
    三星鄉公所以92年8月21日鄉民字第93330號公告註銷在案等
    語；且在系爭三七五耕地租約登記簿上，亦記載本件租約之
    原始租期為「原訂租期：44年1月1日至49年12月31日」，另
    於宜蘭縣三星鄉公所檢送至羅東地政事務所之47年度07月份
    私有耕地租約變更登記通知書上，亦載明47年1月1日之上開
    耕地租約為「新訂租約」（見卷第87、93、249至251頁），
    顯見系爭二筆土地第一次訂立書面租約之日期乃為47年1 月
    1 日。惟該份租約之立約日期係在47年1月1日，而出租人簽
    名蓋章欄雖書有陳在濱之名字，惟無蓋章，而被告等人之被
    繼承人陳在濱早於45年06月14日即已死亡之情，有被告提出
    之陳在濱除戶謄本一份在卷可按（參卷宗第122 頁），顯見
    陳在濱自始不可能與原告等人之之父己○○在47年1月1日簽
    立系爭租約，應至為灼明，故該份租約書自難信為生效。然
    原告又未再提出其他事證資以證明兩造之被繼承人己○○及
    陳在濱在47年1月1日或之前確已成立耕地租約，從而原告以
    此份47年1月1日所立租約，主張兩造間因分別繼承己○○及
    陳在濱之權利義務關係，故至遲在44年1月1日起即有租約關
    係存在乙節，自不可採。再者，依台灣省耕地租約登記辦法
    第2 條之規定，承租人固得單獨聲請登記者，惟此規定亦應
    以有租約關係存在為前提，本件兩造之被繼承人己○○與陳
    在濱間在47年1月1日前既無從認定有何租約關係存在，自難
    僅憑己○○於47年1月1日單獨申請登記之租約，遽認兩造間
    有耕地租約關係存在，且當時陳在濱既已死亡，承租人未以
    全體繼承人為出租人之租約登記，其效力亦屬堪疑。
  (四)次查，原告雖再舉以己○○為承租人、陳在濱為出租人在58
    年5 月10日簽立租賃期限為56年1月1日起至61年12月31日止
    之變更租約登記書（見卷宗第89頁），主張由該份租約書「
    陳在濱」之名字項下已蓋有其繼承人「甲○○」之印章，顯
    見甲○○在繼承發生後、分割繼承登記前，即以陳在濱繼承
    人之身份與己○○就包括系爭二筆土地在內之六筆土地續訂
    耕地三七五租約，可認陳在濱與己○○間確有租賃關係等語
    。然查，依前述，上揭47年1月1日之耕地租約書既不生效力
    ，從而原告之被繼承人己○○在58年5 月10日所為地目變更
    登記之租約，亦不生任何效力。況58年5 月10日所為地目變
    更之耕地租約，其出租人仍登載當時已經死亡之「陳在濱」
    ，雖「陳在濱」欄下另蓋有「甲○○」印章，然甲○○既非
    該租約所載之契約當事人，自無從以其之用印，而認陳在濱
    與己○○間存有租賃關係。且按共有物，除契約另有訂定外
    ，由共有人共同管理之，民法第820條第1項定有明文；又共
    有物全部或一部之出租，係屬民法第820條第1項所定管理行
    為，除契約另有訂定外，應由共有人全體共同管理之。如共
    有人中一人未經他共有人之同意，擅將共有物全部或一部出
    租他人，對於他共有人不生效力（參見最高法院71年度台上
    字第4199號、78年度台上字第28號等裁判要旨）。訴外人陳
    在濱於45年06月14日即已死亡，其之繼承人於63年間為分割
    遺產之登記，由被告乙○○、丙○○及訴外人陳坤菊等3 人
    取得該626、627地號二筆土地，依當時之民法第1167條規定
    ，遺產之分割溯及繼承開始時發生效力，故自繼承開始時起
    ，系爭626、627地號土地之出租，至少應得被告乙○○、丙○○及訴外人陳坤菊等人同意，始得成立合法有效之租賃關
    係，惟此事實既為被告所否認，故訴外人甲○○就系爭 626
    、627 地號二筆土地所為之任何出租行為，對被告等人自不
    生任何效力。
  (五)至於64年12月間出租人繼承變更之耕地租約書（卷宗第90頁
    ），乃為三星鄉○○○段二萬五小段623、625、610、611地
    號四筆土地之出租人繼承變更登記，核與本件之同地段 626
    、627 地號之二筆土地無涉，無法以此推認兩造間就系爭二
    筆土地有租佃關係存在。另系爭土地自74年起至91年止之租
    約登記，乃均係己○○於每期租約屆滿時向宜蘭縣三星鄉公
    所單獨聲請，並由三星鄉公所依據耕地三七五減租條例第20
    條及台灣省耕地租約登記辦法續訂租約，有宜蘭縣三星鄉公
    所93年12月23日鄉民字第930014350 號函及所檢附之私有耕
    地租約期滿續訂租約申請書附卷足憑（參卷宗第235至248頁
    ），且並無資料可看出土地所有權人有收受該租約變更登記
    之通知，或鄉公所已經通知土地所有權人表示意見而無異議
    之事實，故無從以此揭耕地租約書，而認本件二筆土地之耕
    地租約登記係屬真正。
  (六)此外，所謂租賃契約，必須承租人與出租人間有成立租賃契
    約之合意，並約定出租人提供租賃物予他方使用收益，承租
    人則需支付租金而後可，故租金之約定乃為租賃契約之重要
    條件。惟系爭耕地租約固均載明紅柴林段二萬五小段626 地
    號之租額為「甘藷690台斤」，另同地段627地號土地之租額
    則為「甘藷186 台斤」，是苟如原告所稱己○○與陳在濱間
    早於系爭租約簽訂之前即有租約合意，並非於47年1月1日另
    行訂立系爭租約之情事為真正，則己○○必有繳交租金之收
    據，惟原告自始均未提出繳租之收據或證據，足啟人疑竇，
    自難認可採。
  (七)綜上所述，依據各份租佃之書面契約，均不足以證明兩造間
    就系爭二筆土地有何租賃關係存在，此外原告復無提出其他
    事證，從而其依據耕地三七五減租條例第20條規定及台灣省
    登記租約登記辦理第4條第1項第2 款規定，請求被告應共同
    就坐落宜蘭縣三星鄉○○○段689 地號之土地（即重劃前之
    紅柴林段二萬五小段626、627地號之土地），將原出租人陳
    在濱名義變更為被告乙○○、丙○○、寅○○、癸○○、丑
    ○○、子○○，原承租人己○○名義均變更為原告戊○○、
    丁○○、庚○○、壬○○、辛○○，及均續訂耕地租約自92
    年01月01日起至97年12月31日止，為無理由，應予駁回。
六、本件為判決基礎之事證已臻明確，本院經逐一審酌兩造所提
    攻擊、防禦方法，均與前開論斷結果無礙，爰不再一一論述
    ，並此敘明。
七、裁判費負擔之依據：依民事訴訟法第78條。
中　　華　　民　　國　　94　　年　　7 　　月　　5 　　日
                  臺灣宜蘭地方法院民事庭
                      法　官　邱景芬
正本與原本無異。
如不服本判決應於判決送達後20日內提出上訴狀（須附繕本）。
中　　華　　民　　國　　94　　年　　7 　　月　　6 　　日
                      書記官　莊怡麗
